臺灣高等法院臺南分院民事判決
111年度上字第115號
上  訴  人  昕映實業有限公司

法定代理人  陳秀桂
訴訟代理人  孫志鴻律師
被 上訴 人  易昇鋼鐵股份有限公司

法定代理人  顏慶利
訴訟代理人  林世勳律師
複 代理 人  李羽加律師
上列當事人間請求損害賠償事件，上訴人對於民國111年3月9日
臺灣臺南地方法院110年度訴字第1188號第一審判決提起上訴，
本院於111年10月25日言詞辯論終結，判決如下：
    主      文
上訴駁回。
第二審訴訟費用由上訴人負擔。
    事實及理由
一、被上訴人主張：兩造於民國109年9月2日簽立訂購合約書（
    下稱系爭合約），約定由被上訴人以每公斤新臺幣（下同）
    51.8元（未稅)之單價，向上訴人購買120噸電極棒，總價6,
    216,000元，交貨時間、數量依序為110年3月40噸、110年4
    月40噸、110年5月40噸，交貨地點為被上訴人設於臺南市永
    康區之倉庫。詎上訴人未依約交貨，依系爭合約第11條a款
    約定，暫算至110年6月1日，上訴人應給付逾期罰款183,780
    元。又上訴人於110年3月28日告知無法依期交貨，被上訴人
    乃向智威興業有限公司（下稱智威公司）採購每公斤81.681
    元電極棒60噸、每公斤88.85元電極棒60噸，依系爭契約第1
    1條b款約定，被上訴人得請求價差之損害賠償4,015,860元
    。爰依系爭合約請求上訴人給付4,199,640元（其中逾3,824
    ,640元本息部分，不在本院審理範圍），及自起訴狀繕本送
    達翌日起至清償日止，按週年利率百分之5計算之利息，並
    願供擔保，請准宣告假執行等語。
二、上訴人則以：系爭合約之電極棒，製造工廠為大陸河北之儒
    邦碳素制品有限公司（下稱儒邦公司），因該公司於110年3
    月間向上訴人告知原料短缺及限電等不可抗力之因素，無法
    如期交貨予上訴人，致上訴人無法依系爭合約交貨予被上訴
    人，顯係不可歸責上訴人之事由，依民法第230條規定，上
    訴人不負遲延責任。且經兩造協商，雙方對於展延時間已有
    共識，被上訴人亦認為原料短缺及限電等不可抗力因素，不
    可歸責於上訴人。又縱認上訴人違反系爭合約，系爭合約第
    11條分a、b款，被上訴人僅能擇一請求，且違約金過高，應
    予酌減等語，資為抗辯。
三、原審為被上訴人一部勝訴，一部敗訴之判決，被上訴人就其
    敗訴部分未上訴，已告確定，上訴人就其敗訴部分不服，提
    起上訴，並聲明：㈠原判決不利上訴人部分廢棄。㈡廢棄部分
    ，被上訴人第一審之訴駁回。
　　被上訴人答辯聲明：上訴駁回。 
四、兩造不爭執事項：
  ㈠兩造於109年9月2日簽立系爭合約（採購單號B100350），約
    定由被上訴人以每公斤51.8元（未稅)，向上訴人購買120噸
    電極棒，總價6,216,000元（未稅），交貨時間、數量依序
    為110年3月40噸、110年4月40噸、110年5月40噸，交貨地點
    為被上訴人設於臺南市永康區之倉庫。(原審補字卷第29頁)
  ㈡系爭合約第11條罰款約定：
  a.（下稱a款）除經甲方（即被上訴人）查明為人力不可抗拒
    之災禍，並具有證明及其它特殊原因經被上訴人同意者外，
    乙方(即上訴人)不能如期交貨者，每逾期一日，罰未交部份
    之貨價的千分之一，甲方同意延期者不予罰款。
  b.（下稱b款）本合約經雙方簽訂後，若有不履行合約或無法
    履行合約，由毁約方賠付未交部分與毀約當時市價之差價。
    (原審補字卷第29頁)
  ㈢上訴人未於110年3月、4月、5月交貨。
  ㈣上訴人於110年3月28日以信函向被上訴人告知，因原物料（
    石油焦、針狀焦）大漲價，造成缺料，且無現貨，請求將交
    期展延至同年8、9、10月中旬各交40噸。（原審補字卷第45
    頁)
  ㈤被上訴人收受前開信函後，於110年4月1日以110易(機副採購
    )第401號函告知上訴人，因告知與因應作業時間過短，導致
    被上訴人需緊急填補120噸未交量缺口，造成成本大幅提升
    ，故依系爭合約第11條罰款部分執行罰款作業。上訴人有收
    受此函文。(補字卷第35頁)
  ㈥被上訴人另於110年4月26日委請育誠法律事務所寄發臺南西
    門路郵局第74號存證信函予上訴人，表示被上訴人自110年1
    月中旬起已多次向上訴人提醒及催告履行，上訴人迄未交付
    任何貨品，且兩造對於修正訂購合約內容並未達成合意，被
    上訴人不同意延期及增修條文。上訴人於110年5月5日收受
    前開存證信函。(補字卷第37-43頁)
  ㈦上訴人曾於110年3月26日向被上訴人表示略以：110年3月電
    極棒已較訂約時約高出一倍，希望價格調至82,600元（即82
    .6元/公斤），若可延長至7、8、9月分批交貨，價格調至68
    ,400元（即68.4元/公斤）。若7、8、9月之行情價低於前述
    價格，則價格可下調至低於行情價。（原審卷第59頁）
  ㈧上訴人所提訂購合約書-增補合約（原審卷第69頁），並無兩
    造之用印。(原審卷第69頁)
五、兩造爭執事項：
  ㈠被上訴人依系爭合約第11條a款約定，請求上訴人給付逾期違
    約金183,780元，有無理由？
  ㈡被上訴人依系爭合約第11條b款約定，請求上訴人給付價差之
    損害賠償3,640,860元，有無理由？
六、得心證之理由：
　㈠按債權人基於債之關係，得向債務人請求給付；契約成立後
    ，債務人應依契約之約定負給付之義務。債務人於清償期屆
    至後，因可歸責之事由，致未為給付者，並應負遲延責任。
    所謂可歸責之事由係指除法律另有規定或契約另有約定外，
    債務人對於其遲延給付有故意過失而言（民法第220條第1項
    參照）。如因不可歸責於債務人之事由致未為給付者，債務
    人雖不負遲延責任，但不可歸責於債務人之事由，應由債務
    人負舉證之責（最高法院100年度台上字第1981號判決參照
    ）。
　⒈兩造於109年9月2日簽立系爭合約，約定由被上訴人以每公斤
    51.8元（未稅)，向上訴人購買120噸電極棒，總價6,216,00
    0元（未稅），交貨時間、數量依序為110年3月40噸、110年
    4月40噸、110年5月40噸，惟上訴人嗣後未於110年3月、4月
    、5月交貨，為兩造所不爭執（不爭執事項㈠、㈢），堪予認
    定。
　⒉又依不爭執事項㈣所示，上訴人雖曾於110年3月28日以信函告
    知被上訴人，因原物料（石油焦、針狀焦）大漲價，造成缺
    料，且無現貨，請求將交期展延至同年8、9、10月中旬各交
    40噸，惟上訴人抗辯其係因不可歸責之事由致未能交貨，經
    兩造協商，被上訴人同意展延至110年8月40噸、9月40噸、1
    0月40噸云云，除為被上訴人所否認外，依不爭執事項㈤、㈥
    所示，被上訴人於收受前開信函後，已於110年4月1日函知
    上訴人，將依系爭合約第11條罰款部分執行罰款作業，又於
    110年4月26日寄發存證信函，向上訴人表示兩造對於修正訂
    購合約內容並未達成合意，被上訴人不同意延期及增修條文
    等語，且上訴人所提訂購合約書-增補合約之草約（本院卷
    第73頁，同原審卷第69頁)，亦未經兩造用印（不爭執事項㈧
    ），自難認兩造已有展延交貨期限之合意；至於兩造過往之
    交易是否曾因被上訴人之要求而合意延期交貨，與前開之認
    定無涉。再參諸上訴人自109年9月2日簽立系爭合約至110年
    3月底，有長達6個月餘之履約期間，且上訴人除陳稱兩造曾
    有多次電極棒交易外（本院卷第71頁），並自承電極棒在大
    陸之製造工廠約200至300家，在臺灣約30家公司可供貨等語
    （原審卷第37頁），則從事電極棒交易之上訴人，於簽立系
    爭合約前，應已衡酌其履約能力，且縱或大陸製造工廠儒邦
    公司無法如期供貨予上訴人，上訴人亦可轉向其他供貨商購
    買料件，難認上訴人嗣後未依約交貨係不可歸責於上訴人。
　㈡次按當事人得約定債務人不履行債務時，應支付違約金，民
    法第250條第1項定有明文。違約金有賠償性違約金及懲罰性
    違約金，前者以違約金作為債務不履行所生損害之賠償總額
    之預定，債權人除違約金外，不得另行請求損害賠償；後者
    則以強制債務履行為目的，確保債權效力之強制罰，具有懲
    罰之性質，債務人於違約時除應支付違約金外，仍應依契約
    之約定或其他債之關係負損害賠償責任。至當事人約定之違
    約金究屬何者，應依當事人之意思定之。又當事人之真意為
    何，應綜合契約之內容及一切事實定之（最高法院108年度
    台上字第1754號判決參照）。
　⒈依不爭執事項㈡所示，系爭合約第11條罰款之約定為，a款：
    除經甲方（即被上訴人）查明為人力不可抗拒之災禍，並具
    有證明及其它特殊原因經被上訴人同意者外，乙方（即上訴
    人)不能如期交貨者，每逾期一日，罰未交部份之貨價的千
    分之一，甲方同意延期者不予罰款。b款：本合約經雙方簽
    訂後，若有不履行合約或無法履行合約，由毁約方賠付未交
    部分與毀約當時市價之差價。觀諸前開契約內容，除約定逾
    期罰款（a款）外，係同時約定上訴人於不履行或無法履行
    合約時，須賠償未交部分與市價之差價（b款)，且亦無a、b
    款僅能擇一請求之記載，則核其性質，a款應屬以強制債務
    人履行為目的之懲罰性違約金，則上訴人除a款違約金外，
    仍應依契約約定（b款）負損害賠償責任。上訴人抗辯a、b
    款均為懲罰性違約金，被上訴人僅能擇一請求云云，並無可
    採。
　⒉依系爭合約第11條a、b款之約定，計算如下：
　⑴a款部分：
　  ①系爭合約電極棒每噸貨價之千分之1為51.8元，上訴人於11
      0年3月、4月未如期交貨之電極棒各為40噸，每逾1日之罰
      款各為2,072元（51.8×40），被上訴人主張以2,042元計
      算（原審補字卷第19頁），而請求110年3月上訴人應交付
      之40噸電極棒部分（即自110年4月1日起至110年6月1日，
      以60日計算）之違約金122,520元（2,042×60），及110年
      4月上訴人應交付之40噸電極棒部分（即110年5月1日至11
      0年6月1日，以30日計算）之違約金61,260元（2,042×30
      ），共計183,780元，洵屬有據。
　　②上訴人雖抗辯前開違約金過高，應予酌減云云，惟按約定
      之違約金額過高者，法院得減至相當之數額，為民法第25
      2條所明定，惟此規定乃係賦與法院得依兩造所提出之事
      證資料，斟酌社會經濟狀況並平衡兩造利益而為妥適裁量
      、判斷之權限，非謂法院須依職權蒐集、調查有關當事人
      約定之違約金額是否有過高之事實，而因此排除債務人就
      違約金過高之利己事實，依辯論主義所應負之主張及舉證
      責任。況違約金之約定，為當事人契約自由、私法自治原
      則之體現，雙方於訂約時，既已盱衡自己履約之意願、經
      濟能力、對方違約時自己所受損害之程度等主、客觀因素
      ，本諸自由意識及平等地位自主決定，除非債務人主張並
      舉證約定之違約金額過高而顯失公平，法院得基於法律之
      規定，審酌該約定金額是否確有過高情事及應予如何核減
      至相當數額，以實現社會正義外，當事人均應同受該違約
      金約定之拘束，法院亦應予以尊重，使符契約約定之本旨
      （最高法院96年度台上字第1065號判決參照）。本院審酌
      上訴人於系爭合約簽約後有長達6個月餘之履約期間，且
      縱或上訴人之上游廠商無法供貨，上訴人亦得轉向其他供
      貨商購買料件，卻全部未履約，除增加被上訴人另行與第
      三人簽約所需之人力、時間、風險外，被上訴人主張其因
      上訴人未履行系爭合約，另以每公斤81.681元、104.2元
      向第三人購買電極棒等情，亦據其提出訂購合約書、電子
      發票證明聯、統一發票（原審補字卷第49頁、本院卷第91
      、95、99、113、117頁）為證，且被上訴人請求之違約金
      183,780元，復僅占系爭合約總價約百分之3（計算式：18
      3,780÷6,216,000，小數點第3位以下四捨五入）等情狀，
      認前開違約金尚無過高之情事，上訴人此部分所辯，並無
      可採。
　⑵b款部分：依前述㈡⒈所示，於上訴人未履行合約時，兩造就b
    款之損害賠償計算方式，係約定以未交部分與當時市價之差
    價計算。而依上訴人於110年3月26日向被上訴人表示略以：
    110年3月電極棒已較訂約時約高出一倍，希望價格調至82,6
    00元（即82.6元/公斤），若可延長至7、8、9月分批交貨，
    價格調至68,400元（即68.4元/公斤）。若7、8、9月之行情
    價低於前述價格，則價格可下調至低於行情價等語（不爭執
    事項㈦）以觀，堪認電極棒於系爭合約履行期間之行情價為
    每公斤82.6元。是以，上訴人未交付之電極棒計為120噸，
    其中60噸（即60,000公斤）部分，被上訴人主張以每公斤81
    .681元計算損害額（原審補字卷第21頁），即屬有據，另60
    噸部分則應以每公斤82.6元計算。基此，被上訴人所受差價
    損害為3,640,860元｛計算式：(81.681－51.8)60,000＋(82.6
    －51.8)60,000｝。又前開損害賠償既非違約金，上訴人抗辯
    應予酌減云云，並無可採。
七、綜上所述，被上訴人依系爭合約，請求上訴人給付逾期違約
    金183,780元、所受損害3,640,860元，計3,824,640元，及
    自起訴狀繕本送達翌日（110年9月14日，原審卷第19頁）起
    至清償日止，按週年利率百分之5計算之利息，為有理由。
    原審為上訴人敗訴之判決，並無不合。上訴意旨指摘原審判
    決不當，求予廢棄改判，為無理由，應駁回其上訴。
八、本件事證已臻明確，兩造其餘攻擊、防禦方法及所用之證據
    ，經本院斟酌後，認均不足以影響本判決之結果，爰不逐一
    論列，附此敘明。
九、據上論結，本件上訴為無理由，依民事訴訟法第449條第1項
    、第78條，判決如主文。
中　　華　　民　　國　　111 　年　　11　　月　　15　　日
                  民事第二庭  審判長法  官  吳上康

                                    法  官  李素靖

                                    法  官  林育幟
上為正本係照原本作成。
上訴人如不服本判決，應於收受送達後20日內向本院提出上訴書
狀，其未表明上訴理由者，應於提出上訴後20日內向本院補提出
理由書狀（均須按他造當事人之人數附繕本）上訴時應提出委任
律師或具有律師資格之人之委任狀；委任有律師資格者，另應附
具律師資格證書及釋明委任人與受任人有民事訴訟法第466條之1
第1項但書或第2項（詳附註）所定關係之釋明文書影本。如委任
律師提起上訴者，應一併繳納上訴審裁判費。
被上訴人不得上訴。　　　　　　　　　　　　　　
中　　華　　民　　國　　111 　年　　11　　月　　15　　日

                                    書記官  羅珮寧

【附註】
民事訴訟法第466條之1：
⑴對於第二審判決上訴，上訴人應委任律師為訴訟代理人。但上
  訴人或其法定代理人具有律師資格者，不在此限。
⑵上訴人之配偶、三親等內之血親、二親等內之姻親，或上訴人
  為法人、中央或地方機關時，其所屬專任人員具有律師資格並
  經法院認為適當者，亦得為第三審訴訟代理人。
民事訴訟法第466條之2第1項：
上訴人無資力委任訴訟代理人者，得依訴訟救助之規定，聲請第
三審法院為之選任律師為其訴訟代理人。